臺灣高等法院刑事判決　　　　　　　　　　　　　　九十年度上易字第二三四號
　　上　訴　人　臺灣臺北地方法院檢察署檢察官
　　上　訴　人
　　即　被　告　甲○○
　　選任辯護人　陳文松
　　　　　　　　王元勳
右上訴人因被告詐欺等案件，不服臺灣臺北地方法院，八十九年度易字第一二號
中華民國九十年五月二十八日第一審判決（起訴案號：臺灣臺北地方法院檢察署八十
八年度偵字第一七九二號）提起上訴，本院判決如左：
    主  文
原判決關於甲○○部分撤銷。
甲○○無罪。
    理  由
一、公訴意旨略以：施西進分別係施潘貞（起訴後亡故經原審諭知公訴不受理判決）
    與甲○○、乙○○、施銀祥之夫、父，施潘貞與甲○○係母女關係，施西進於民
    國（下同）七十七年九月十二日向案外人張泉源購買坐落臺北縣三芝鄉○○段大
    片頭小段八一之七地號土地（以下稱系爭土地），面積六二六一平方公尺，總價
    款約新台幣（下同）二千七百十萬三千二百四十元。施西進於八十七年十二月間
    因病住院，詎施潘貞與甲○○基於犯意聯絡，共同意圖為自己不法之所有，謀議
    共同詐取該筆土地，於七十八年一月六日趁施西進就醫期間，與不知情之出賣人
    張泉源簽訂買受人係甲○○等內容不實之公定買賣所有權移轉契約書，嗣施西進
    於同年一月十三日死亡後，施潘貞與甲○○乃委託不知情代書廖湘傑（起訴書誤
    載為楊耿村）於同年一月三十日持此內容不實之契約書向臺北縣淡水地政事務所
    申請辦理以買賣為原因之所有權移轉登記手續，使該地政事務所承辦人員於翌（
    三十一）日將此不實之本土地所有權移轉登記予甲○○，而詐得本土地。嗣施潘
    貞與甲○○為避免系爭土地遭施西進之其他繼承人乙○○、施銀祥等人追償，復
    於七十八年三月二十一日偽造不實之抵押權設定契約書，並持向臺北縣淡水地政
    事務所申請辦理系爭土地第一順位本金最高限額三千萬元之抵押權設定登記手續
    ，使該地政事務所承辦人員於翌（二十二）日將此不實之抵押權設定與潘美惠、
    丙○○及施潘貞三人（每人應有部分各三分之一）。均足以生損害於施西進之子
    乙○○、施銀祥等其他繼承人暨地政機關對於地政產權登記之正確性，因認被告
    甲○○涉有刑法第二百十六條、第二百十四條行使明知為不實之事項，而使公務
    員登載於職務上所掌公文書罪、刑法第二百十四條使公務員登載不實罪及刑法第
    三百三十九條第一項之詐欺取財罪嫌。
二、按犯罪事實應依證據認定之，無證據不得推定其犯罪事實；又不能證明被告犯罪
    者，應諭知無罪之判決；刑事訴訟法第一百五十四條、第三百零一條第一項分別
    定有明文。又犯罪事實之認定，應憑真實之證據，倘證據是否真實尚欠明確，自
    難以擬制推測之方法，為其判斷之基礎；而認定犯罪事實之證據係指足以認定被
    告確有犯罪行為之積極證據而言，該項證據自須適合於被告犯罪事實之認定，始
    得採為斷罪資料，最高法院五十三年著有臺上字第六五六號、二十九年上字第三
    一０五號判例。且刑事訴訟上證明之資料，無論其為直接或間接證據，均須達於
    通常一般之人均不致有所懷疑，而得確信其為真實之程度，始得據為有罪之認定
    ，若其關於被告是否犯罪之證明未能達此程度，而有合理懷疑之存在，致使無從
    形成有罪之確信，根據「罪證有疑，利於被告」之證據法則，即不得遽為不利被
    告之認定，亦有最高法院七十六年度臺上字第四九八六號判例可稽。其以情況證
    據（即間接證據）斷罪時，尤須基於該證據在直接關係上所可證明之他項情況事
    實，本乎推理作用足以確證被告有罪，方為合法，不得徒憑主觀上之推想，將一
    般經驗上有利被告之其他合理情況逕予排除，此觀諸最高法院三十二年上字第六
    七號自明。
三、公訴人認被告涉有前揭之犯罪行為，無非以施潘貞及證人潘美惠對於土地投資之
    比例供詞及證述前後不一，告訴人乙○○指訴甚詳，及有不動產買賣契約書、支
    票影本、土地登記簿謄本、甲○○戶籍登記資料、甲○○自耕能力證明等資料、
    台北縣淡水地政事務所八十八年十二月六日北縣淡地資字第八八○一三八八二號
    函檢送之系爭土地移轉登記為甲○○所有，及設定最高限額三千萬元抵押權予施
    潘貞、潘美惠、丙○○三人之土地登記資料等證物為主要之論據。訊據被告甲○○矢口否認有前述使公務員登載不實之犯行，辯稱：其不知道購入前開土地及設
    定抵押權之事，上述事宜均由其母親施潘貞主導辦理，其僅於母親之指示下配合
    行事，並不確知各項申請手續之辦理流程，係在被訴後始知上情云云。辯護人亦
    具狀辯稱：施西進因擔心女兒甲○○無謀生能力，乃指示將系爭土地登記甲○○
    名下，且系爭土地確係潘美惠、丙○○與被告施潘貞合資購買，是事後以購得之
    土地設定最高限額抵押予潘美惠、丙○○、施潘貞三人，雖設定抵押之比例與出
    資比例不符，但僅供出資人加強擔保，並無不法云云。經查：
（一）被告甲○○於八十九年十二月二十七日經臺北市立療養院進行智能衡鑑結果，
      認被告語文智商七十七，非語文智商八十四，整體智商八十，其大部分能力落
      在平均數以下一至兩個標準差間，整體為中下至邊緣性智能不足之範圍，有臺
      北市立療養院診字第九○○○三九號診斷證明書在卷可考（原審卷(二)第四四三
      頁）；原審以此結果向臺北市立療養院函查，據該院回覆原審之函表示：事後
      進行之鑑定結果，既無從依病歷記載就個案是否有隱瞞自己真實能力之事遽下
      斷言，有臺北市立療養院九十年四月二十七日北市療成字第九○六○三六五三
      ○○號函，原審因而認臺北市立療養院診字第九○○○三九號診斷證明書不足
      為被告甲○○有利之認定，惟經本院再將被告送國立臺灣大學醫學院附設醫院
      鑑定其精神狀態結果，鑑定結論為：施員因智商較低，自小課業表現不良，反
      應較慢，也較少人際互動，雖然尚可獨自生活，但因家境富裕，長期處於保護
      性環境，多由親人幫其打理周遭瑣事，其社會化程度不足，對於一般社會性知
      識之知覺、理會、判斷亦遜於正常智能者，其程度雖然對於通常日常生活中一
      般事務處理無重大缺損，對一般法律亦有粗淺之瞭解，然對於複雜之契約買賣
      行為無法全部瞭解其法律意義及結果，並易受外來者意志之影響，而使其自由
      意思之表達與領受受限。因施員對潘員之信賴頗深，加以向來生活及經濟決策
      皆由潘員代行，其自由意思之表達可能因潘員之主導而有所限制，有該院九十
      年十一月二十九日（九十）校附醫精字第三三一二一號函可憑，該鑑定報告係
      根據被告個人生活史及疾病史並綜合身體及精神學檢查、腦波檢查、心理測驗
      、精神狀態之衡鑑所得之結果，既經醫療機構兩度鑑定，均認被告之智商較一
      般人低，可認被告因而對於一般社會性知識之知覺、理會、判斷亦遜於正常智
      能者，而確有自由意思之表達因潘員之主導而有所限制之情形，首先敘明。
（二）刑法上對於刑法第二百十六條第二百十四條行使明知為不實之事項，而使公務
      員登載於職務上所掌公文書罪、刑法第二百十四條使公務員登載不實罪及刑法
      第三百三十九條第一項之詐欺取財罪嫌之主觀構成要件均須具備故意之要素。
      而刑法上所謂「故意」須具備「知」與「欲」之要素，行為時須對於規範構成
      要訴之事實須認識到事實社會意義，亦須認識到行為對於結果發生之支配力，
      此即為所謂之「知」，而行為時亦須具備實現客觀構成要件事實之決意，即為
      所謂之「欲」。簡言之，故意不僅須對犯罪事實有認識，並須有實現之意思。
      本件被告甲○○既經認定為對於一般社會性知識之知覺、理會、判斷均遜於正
      常智能者，對一般法律亦有粗淺之瞭解，然對於複雜之契約買賣行為無法全部
      瞭解其法律意義及結果，亦顯見被告對於一般社會性之知識已遜於常人，被告
      對於本件複雜之法律規範，當不可能有所認識，亦不可能進而有實現客觀構成
      要件之決意，堪以認定被告甲○○欠缺主觀構成要件之故意要素。於本院庭訊
      中迭據被告就所訊之事項，概以「不清楚」或「不知道」回答，已見端倪，而
      證人王楊寶琴於原審中亦證稱：談買賣條件時甲○○均未參與，主要均由甲○○之母親與伊談，伊亦不記得簽約時甲○○是否有出面等語（原審卷(一)第二一
      二頁），證人楊國忠於原審證稱：當時有二、三個婦人與伊談，土地登記名義
      為甲○○，二、三個婦人中主要均由甲○○媽媽與伊談買賣條件，見過甲○○
      二次以上，甲○○均未開口等語（原審卷(二)第三五八頁），證人施素玲證稱：
      甲○○沒有能力去辦自耕能力證明，都是聽從父母之安排，她的智力比一般人
      差等語（原審卷(二)第四七二頁）等情若合符節，足見本件均為被告甲○○之母
      親施潘貞主導，施潘貞實乃利用欠缺構成要件，即無故意之被告甲○○達成犯
      罪之目的，職是之故，被告甲○○於本件之角色，充其量不過是施潘貞所操控
      之工具而已。
（三）又施潘貞於八十八年四月十二日偵訊中供稱：系爭土地係與潘美惠、丙○○合
      資購買，由案外人施西進指定登記為甲○○所有云云（偵查卷第一一○頁背面
      ），核與證人王翠環於檢察官偵訊中證稱：有一天他（施西進）說重慶北路草
      山的土地要給男的，女兒因為有障礙，所以三芝土地要給她，我們去醫院看他
      ，他又重複說此事（偵查卷第一一二頁）‧‧‧有一天施西進和我在股票行時
      ‧‧‧說他買的土地要留給她的女兒甲○○等語（偵查卷第二○七頁），及證
      人潘美惠於偵查中證稱：我姊夫在臨終之時有說要登記給甲○○，不要登記給
      不認識的（偵查卷第一一一頁），於偵查中證稱：‧‧‧施西進住院時，我去
      看他，他告訴我說這塊土地要趕快去登記給甲○○，因他最擔心的是甲○○沒
      有謀生能力等語（偵查卷第二○七頁）。證人王楊寶琴於偵查中亦稱：他說要
      給她女兒，用他女兒名義交第二次款‧‧‧施某將他女兒資料交給代書等語（
      偵查卷第一四三頁參照），於原審中復稱：施西進說甲○○沒有結婚講話又不
      清楚，所以土地要過戶給她等語（原審卷(一)第二一二頁）等情互相符合，從而
      被告甲○○因智能低下故對於日常生活及經濟決策均仰賴其母親施潘貞代行，
      被告之父親亦當有可能基於照顧被告甲○○之意，而將土地指定登記與被告甲○○，則係爭土地係由案外人施西進指定登記為甲○○所有，尚非不可採信。
（四）退步而言，苟登記為甲○○非施西進當初買地之本意，惟施潘貞為甲○○之生
      母，鑑於甲○○有如上所述之智商較一般人為低，恐遭致謀生之困境，施潘貞
      為女兒計，衡之常情，非無可能決定登記為甲○○名義，藉此保護弱勢女兒日
      後之生活。復按共犯之成立，除共同實施犯罪行為外，其就他人之行為負共犯
      之責者，以有意思聯絡為要件，若事前並未合謀，實施犯罪行為之時，又係出
      於行為者獨立之竟見，即不負共犯之責（最高法院十九年上字第六九四號判例
      照），被告甲○○對一般社會性智識之知覺理會及判斷均遜於正常知能者，
      亦即其智能不能與正常狀態之施潘貞等量齊觀，對此社會性事務之價值判斷，
      自無從與施潘貞為相同之考量，值此即不能與施潘貞產生合同之意思，當無由
      成立共同正犯。又依前揭臺大醫院（九十）校附醫精字第三三一二一號函所載
      被告甲○○自由意思之表達有可能因施潘貞之主導而有所限制之意旨觀之，施
      潘貞既利用甲○○無犯罪故意之行為完成公訴人所指之犯行，當成立間接正犯
      無疑，公訴人指施潘貞與甲○○應成立共同正犯，顯有誤會。
四、此外復查無其他積極證據足以證明被告甲○○確有公訴人所指行使明知為不實之
    事項而使公務員登載於職務上所掌公文書罪、使公務員登載不實罪及詐欺取財罪
    之犯行，原審未詳予勾稽，遽為被告論罪科刑，尚有未洽，被告上訴意旨否認犯
    罪指摘原判決不當，為有理由，檢察官循告訴人聲請以被告尚有詐欺之行為及量
    刑過輕為由而提起上訴，固無理由，惟原審判決既有可議，自應由本院撤銷改判
    而為被告無罪之諭知。
據上論斷，應依刑事訴訟法第三百六十九條第一項前段、第三百六十四條、第三百零
一條第一項判決如主文。
本案經檢察官呂光華到庭執行職務。
中      華      民      國    九十一    年      一      月      九      日
                              臺灣高等法院刑事第十九庭
                                  審判長法  官  許  國  宏
                                        法  官  林  勤  純
                                        法  官  洪  光  燦
右正本證明與原本無異。
不得上訴。
                                        書記官  陳  玉  嬋
中      華      民      國    九十一    年      一      月      九      日
